【裁判字號】    97,訴,79
【裁判日期】    970422
【裁判案由】    土地所有權移轉登記
【裁判全文】
臺灣臺南地方法院民事判決                97年度訴字第79號
原      告  甲○○
訴訟代理人  林國明  律師
被      告  乙○○
上列當事人間請求土地所有權移轉登記事件，經本院於民國97年
4月8日言詞辯論終結，判決如下：
    主  文
被告應將如附表所示之土地所有權移轉登記予原告所有。
訴訟費用新台幣萬仟捌佰陸拾捌元由被告負擔。
    事實及理由
一、原告起訴主張：
(一)被告於民國80年5月間與原告之子李松興結婚，同年9月及11
    月間原告向第三人陳松年購買如附表所示土地 (下簡稱系爭
    土地)，借名登記在被告名下，俟將來需要時，得隨時取回
    土地，現今被告已於95年間訴請與原告之子李松興離婚，並
    經本院判准離婚確定在案，原告乃以本訴狀繕本之送達，作
    為終止借名登記契約之意思表示，並依借名登記契約之法律
    關係，請求被告應將系爭土地移轉登記予原告。
(二)被告於本院96年度家簡字第17號分配婚後財產事件96年11月
    22日審理時，已自認上開借名登記之事實，並主張不列入被
    告與原告之子李松興婚後之財產，被告並於該案96年11月22
    日民事準備一狀內主張系爭土地均借名登記在被告名下，由
    於被告具有自耕農身分，原告乃借用其名義登記為所有權人
    ，原告於購買後，即在上開土地上興建農舍，並由原告夫婦
    在上開土地種植，自始至今均由原告占有管理使用，倘若原
    告有贈與土地予被告之意，不可能由原告出資在上開土地興
    建農舍，且相關水電費用均由原告支付，至今已有17年之久
    。
(三)至被告主張於下班之餘有回來系爭土地種菜乙節，並非事實
    ，被告另主張也出資新台幣 (下同)15 萬餘元云云，亦非實
    在，實際上係由被告之母親於80年間借予原告約12萬元左右
    ，並非由原告與被告共同出資合買系爭土地，係屬私人借貸
    關係。
(四)並聲明：被告應將如附表所示之土地移轉登記予原告所有。
二、被告則辯稱：
(一)系爭825號土地確實係原告借名登記在被告名下，其餘3筆土
    地雖係原告向第三人陳玉松所購買，然當時原告係表明要贈
    與被告，並對被告表示看被告能出多少錢，剩下的由原告出
    ，是以被告自新營新進路郵局存簿中領取15萬餘元給原告付
    款，若為借名登記，焉有被告還出15萬餘元之理，原告實係
    因被告與其子離婚，近來又有分配夫妻剩餘財產事件繫屬，
    始提起本件訴訟。
(二)被告於本院96年度家簡字第17號所委請之律師，主張系爭除
    825號土地外之其餘3筆土地為原告借名登記等情，係因當時
    被告有向律師陳述名下系爭825號土地為原告借名登記，律
    師誤以為其餘3筆土地亦屬借名登記，方誤為主張均為借名
    登記，此部分並非事實，將另向該案更正。退步言，縱認定
    於他案整理為不爭執事項即視為自認，然該自認既與事實不
    符，且於訴訟未終結前即已更正，依法應不生自認之效力。
(三)原告為被告公公，雖將系爭土地贈與被告，然其要使用系爭
    土地，被告當時又沒有要使用，作媳婦的當無立場不同意其
    使用，既是原告使用，則以其名義申請水電設施，由其繳納
    水電費乃屬當然，無從證明本件即為借名契約。
(四)至系爭825號土地確實為原告借名登記，被告亦願配合辦理
    返還，茲原告於完全未知會被告之情形下即起訴，此部分訴
    訟應無訴之利益。
(五)並聲明：原告之訴駁回。
三、按舊土地法第30條係就私有農地所有權移轉之物權行為所作
    之強制規定，約定負擔移轉該農地所有權之債權行為（如買
    賣），並不在限制之內，是關於農地之買賣，承買人雖無自
    耕能力，如約定由其指定登記與任何有自耕能力之第三人，
    或具體約定登記與有自耕能力之特定第三人，即非民法第24
    6條第1項所稱以不能之給付為契約標的，難認其契約為無效
    ，向為最高法院所持之見解。又法律並無禁止借用他人名義
    為不動產之登記，茲土地法第30條規定已刪除，兩造間所成
    立者係借名登記之無名契約，該契約著重者係兩造間之信任
    關係，核其性質與委任契約雷同，應類推適用委任關係終止
    、消滅之規定(最高法院97年度台上字第289號判決參照)。
    次按委任契約，當事人之任何一方得隨時終止，為民法第54
    9條第1項所明定，當事人提出書狀，已表示以該書狀繕本送
    達上訴人為終止兩造間借名登記法律關係之意思表示，應可
    認兩造間借名登記契約已因終止而消滅 (最高法院97年度台
    上字第75號判決參照)。
四、兩造經本院依民事訴訟法第270條之1第1項第3款規定曉諭闡
    明後，整理並協議簡化爭點如下：
(一)兩造不爭執事項：
  1.坐落台南縣柳營鄉○○段溫厝小段97、833、847號土地，
    係於80年9月間向第三人陳玉松購買，於同年10月4日移轉登
    記在被告名下。
  2.坐落台南縣柳營鄉○○段溫厝小段825號土地，係原告於
    83年11月間向第三人陳玉松購買，原欲登記予其子李松霖名
    下，因李松霖不具自耕農身分，遂與被告約定先於同年12月
    12日借名登記為被告所有。
  3.被告願將坐落台南縣柳營鄉○○段溫厝小段825號土地移
    轉登記給原告。
(二)本件之爭點：
    坐落台南縣柳營鄉○○段溫厝廓小段97、833、847號土地，
    於80年9月間向第三人陳玉松購買，於同年10月4日將之移轉
    登記在被告名下，兩造間為借名登記契約？或贈與契約？
五、茲分述本院得心證之理由如下：
(一)按當事人主張有利於己之事實者，就其事實有舉證之責任，
    民事訴訟法第277條前段定有明文。又原告對於自己主張之
    事實已盡證明之責後，被告對其主張，如抗辯其不實並提出
    反對之主張者，則被告對其反對之主張，亦應負證明之責，
    此為舉證責任分擔之原則 (最高法院18年上字第2855號判例
    參照)，再各當事人就其所主張有利於己之事實，均應負舉
    證之責，故一方已有適當之證明者，相對人欲否認其主張，
    即不得不更舉反證(最高法院19年上字第2345號判例參照)。
(二)原告主張系爭土地係其於80年9月及11月間出資向第三人陳
    玉松購買，借名登記於被告名下乙節，業據提出系爭土地新
    舊登記謄本各4份為證 (見本院卷第8至24頁)，而被告於本
    院另案96年度家簡字第17號分配婚後財產事件審理時，其所
    委任之訴訟代理人先於該案96年10月11日言詞辯期日審理時
    ，主張系爭4筆土地均是借名登記的關係，僅陳稱系爭97號
    土地係原告要贈與其子李松霖，因李松霖不具自耕農身分，
    所以借名登記為被告名義，而其餘3筆土地被告有出資15萬
    元，其他則是原告家人出資的等語，已自承系爭4筆土地均
    為借名登記關係，且同期日經法官整理兩造之爭點，被告尚
    將原告有無於80年9月間將系爭4筆農地登記為被告所有列為
    爭執事項，俟96年11月22日言詞辯論期日，被告於該案之訴
    訟代理人於當庭提出之民事準備一狀中更載明：「經仔細比
    對土地登記簿結果」，原告欲贈與李松霖的應為825號土地
    ，另3筆土地方為家人購買後借名登記於被告名下等情，並
    當庭向法院為上開陳述記明筆錄在案等情，有原告提出之上
    開言詞辯論筆錄及民事準備一狀影本附卷可憑 (見本院卷第
    37 至43頁)，復經本院調取上開案件卷宗核閱無訛，自堪認
    兩造間就系爭土地確實有借名登記契約之合意存在。
(三)雖被告於本院審理時，翻異前詞，否認有於該案自承借名登
    記之關係，並辯稱係因當時被告有向律師陳述825號土地為
    原告借名登記，律師誤以為其他3筆土地亦為借名登記，才
    會誤主張均為借名登記云云。然被告於該案委任之訴訟代理
    人本即得代被告為一切訴訟行為，其效果及於被告 (民事訴
    訟法第70條第1項規定參照)，且該訴訟代理人於該案先後2
    次均當庭自承系爭土地與原告間為借名登記之關係，且先於
    96年10月11日整理爭點時，將原告有無購買系爭土地登記在
    被告名下列為爭執事項，相隔月餘該訴訟代理人具狀，載明
    係經過仔細比對土地登記簿結果，不僅仍維持系爭土地為借
    名登記關係之主張，尚更正關於欲贈與李松霖土地之地號。
    再該訴訟代理人於96年10月11日時，先係主張被告亦有出資
    15萬元乙節，嗣於該民事準備一狀則改稱當時原告資金不足
    ，向被告母親借款，適原告母親當時有一筆15萬餘元之勞保
    退休金，即借與被告家人，迄今均未償還等情，所改稱關於
    出資或借款之內容涉及私人事務，該訴訟代理人若非二次言
    詞辯論期間經被告告知而得知，豈能於前後言詞辯論期日為
    上開變更之陳述，是故該案訴訟代理人為上開關於借名登記
    之主張，應即係被告本人真意之主張，當無被告於本案所辯
    ，係因律師之誤解而為之。況其於前案為借名登記之主張，
    使登記於其名下之系爭4筆土地免列入財產分配，而於原告
    提起本件訴訟時，又改口陳稱非借名登記之關係，欲避免受
    敗訴之判決，實有違誠信原則，不足採信。
(四)而原告固不否認有向被告借貸15萬餘元乙節，惟主張係一般
    借貸關係，否認與購買系爭土地有關，而被告於前開本院96
    年度家簡第17號案件中，在前開民事準備一狀中，明白載稱
    系爭97、833、847號3筆土地原告資金不足，向被告母親借
    款，適原告母親當時有一筆15萬餘元之勞保退休金，即借與
    被告家人等語，已如前述，其於本院97年2月5日言詞辯論期
    日，則辯稱當初是原告去看地，要伊拿錢出來買，但伊沒有
    那麼多錢，當時其母親有勞保退休金約15、6萬元拿給她購
    買系爭97、833、847號3筆土地，出資不足部分原告再補等
    語 (見本院卷第32至33頁)，關於15餘萬元之款項於另案主
    張係借予原告，於本件則改稱係購地之出資，迨於本院97年
    3月18日言詞辯論期日則又改稱，該筆15萬餘元之資金係其
    工作之積蓄等語 (見本院卷第57頁)，關於該筆款項之來源
    究係其母親之勞保退休金或自己工作之積蓄？陳述反覆不一
    ，是縱認原告確實有向被告借貸15萬餘元乙情，被告抗辯就
    系爭97、833、847號3筆土地，伊有出資15萬餘元乙情，亦
    難採信。
(五)又被告請求向新營新進路郵局調取伊所有0000000號帳戶於
    80年下半年存簿資料，以證明其有自該郵局帳戶內領取15萬
    元之事實，然原告並不否認有向被告借貸之事實，而該郵局
    帳戶內縱有領款之事實，亦僅能證明被告有領款之行為，無
    法證明對系爭97、833、847號3筆土地之購買亦有出資之事
    實，另被告請求傳訊其母親陳鄭柳，以證明未借予原告12萬
    元之事實云云，縱認屬實，亦無法反推其上開出資之積極事
    實存在，是其請求調取帳戶資料及傳訊證人，核無必要，附
    此說明。
(六)再原告於前開96年度家簡字第17號案件中，已一再陳稱係原
    告家人要買等語 (見該案96年10月11日、96年11月22日言詞
    辯論筆錄、民事準備一狀)，迄未主張係要買來贈與被告，
    迨被告於本院審理時，始抗辯系爭土地登記在其名下係要贈
    與被告之意云云，其真實性已另人存疑。而其於本院則一再
    辯稱當初是原告去看地，原要被告出錢購買，但因原告沒有
    那麼多錢，僅由其出資15、6萬元，不足部分由原告補足等
    語 (見卷第32至33頁、58頁)，亦與其於另案所辯是原告要
    買，而非原告要被告出資購買之陳述，已不一致，被告所述
    反反覆覆，益難認定原告係基於贈與之意而將系爭97、833
    、847號3筆土地登記在被告名下。
(七)另系爭825號土地，被告既自認為借名登記契約之關係，依
    民事訴訟法第279條第1項規定，原告對此部分自無庸再舉證
    。而被告既於本件言詞辯論終結前，尚未將該筆土地移轉登
    記為原告所有，被告非無可能嗣後又拒絕辦理登記，不能因
    被告於訴訟中表示願配合辦理移轉登記，即謂原告對此部分
    無訴訟之利益，被告此部分之抗辯，尚足不採。
(八)至原告主張其於系爭土地購買後，即於其上建屋居住，並於
    土地上種植使用，相關之水電費用亦由其支付等語，惟原告
    當時為被告之公公，且若如被告所辯土地係原告贈與，則原
    告要求於土地上建屋，並占有使用，當時身為媳婦之被告，
    基於人情倫常，鮮有不同意之理，況房屋既係原告居住使用
    ，由其支付水電費用，亦屬平常，是故不能因上開原告占有
    使用系爭土地之情形，而推論系爭土地即係借名登記在被告
    名下，惟兩造間就系爭土地有借名登記契約之合意等情，已
    如前述，被告亦未能舉反證證明兩造間贈與關係的存在，故
    原告上開之主張雖不足採，然亦不足為其不利之認定，併此
    敘明。
六、綜上所述，被告於本院96年度家簡字第17號案件中，不論於
    言詞或書狀中，多次自承系爭土地與原告間為借名登記契約
    之關係，應屬事實，其於本院審理抗辯其委任之訴訟代理人
    誤解其意云云，並不足採，而其抗辯原告為贈與乙節，並未
    能舉反證證明之，揆之前揭關於舉證責任分配原則之說明，
    其即應受不利之認定。而借名登記關係，核其性質與委任契
    約雷同，揆之首揭最高法院判決意旨，應類推適用委任關係
    終止之規定，則原告依民法第549條第1項規定，以起訴狀繕
    本送達被告為終止兩造間借名登記法律關係之意思表示，應
    可認兩造間借名登記契約已因終止而消滅，被告自有將系爭
    土地返還原告之義務。從而，原告依借名登記契約之法律關
    係，請求被告應將系爭土地移轉登記為原告所有，為有理由
    ，應予准許。
七、另法院為終局判決時，應依職權為訴訟費用之裁判，民事訴
    訟法第87條第1項定有明文，參酌同法第91條第1項規定法院
    未於訴訟費用之裁判確定其費用額者，第一審受訴法院於該
    裁判有執行力後，應依聲請以裁定確定之之立法意旨，本院
    自得於本件判決時，一併確定兩造應負擔之訴訟費用額。查
    本件原告起訴訴訟標的價額核定為3,310,370元，其應徵第
    一審裁判費為33,868元，此外，本件並無其他訴訟費用之支
    出，故本件之訴訟費用額確定為33,868元，應由敗訴之被告
    負擔。
八、又本件判決結果已臻明確，兩造關於購買系爭土地之價金究
    為90萬餘元，或280萬元之爭執，與本件爭點無關，對判決
    結果亦無影響，爰不再論述，併此說明。
九、據上論結：本件原告之訴為有理由，依民事訴訟法第78條、
    第87條第1項，判決如主文。
中    華    民    國    97    年     4    月    22    日
                  民事第一庭    法  官  高榮宏
以上正本係照原本作成。
如對本判決上訴，須於判決送達後20日內向本院提出上訴狀。
中    華    民    國    97    年    4     月    22    日
                                書記官  陳淑芬
┌───────────────────────────────┐
│附表：                                                        │
├──┬────────────────┬──┬───┬────┤
│編號│土        地        坐       落 │地目│面  積│權利範圍│
├──┼────────────────┼──┼───┼────┤
│ 1  │台南柳營鄉○○段溫厝小段97號  │田  │739 ㎡│2分之1  │
├──┼────────────────┼──┼───┼────┤
│ 2  │台南柳營鄉○○段溫厝小段825號 │田  │1200㎡│全部    │
├──┼────────────────┼──┼───┼────┤
│ 3  │台南柳營鄉○○段溫厝小段833號 │田  │1518㎡│全部    │
├──┼────────────────┼──┼───┼────┤
│ 4  │台南柳營鄉○○段溫厝小段847號 │田  │1038㎡│全部    │
└──┴────────────────┴──┴───┴────┘


司法院資訊處製作；財團法人民間司法改革基金會備份。
